臺灣高等法院臺中分院民事判決　　　94年度勞上字第21號
上　訴　人　甲○○
訴訟代理人　林誌誠律師
被　上訴人　通順汽車貨運股份有限公司
法定代理人　乙○○
訴訟代理人　丙○○
訴訟代理人　鄭晃奇律師
複　代理人　陳清華律師
上列當事人間給付退休金事件，上訴人對於中華民國94年8月24
日臺灣苗栗地方法院94年度勞訴字第6號第一審判決提起上訴，
本院於94年11月23日言詞辯論終結，判決如下：
    主  文
上訴及假執行之聲請均駁回。
第二審訴訟費用由上訴人負擔。
    事實及理由
一、上訴人於原審起訴主張：伊先後於民國（下同）61年4月14
    日至64年2月20日及68年6月15日至90年8月31日受僱於被上
    訴人，合計服務年資為25年1月，伊遂於90年8月31日依勞動
    基準法第53條第1項規定，向被上訴人自請退休，並經被上
    訴人同意後辦理勞工保險之退保及請領老年給付，而依據勞
    動基準法第55條第1項規定，伊可請領退休金之基數為40又
    1/2個基數，按伊退休時之勞工保險投保薪資新臺幣（下同
    ）40,100元計算，伊得請領之退休金為162萬4050元，未據
    被上訴人給付，為此提起本訴，求為命被上訴人應如數給付
    並加付法定遲延利息之判決。經原審為上訴人敗訴之判決後
    ，上訴人聲明不服，提起本件上訴。上訴人於本院聲明：(一)
    原判決廢棄。(二)被上訴人應給付上訴人162萬4050元；及自
    起訴狀繕本送達被上訴人之翌日起至清償日止，按年息5%
    計算之利息。(三)願供擔保，請准宣告假執行。併稱：伊已依
    勞工保險條例第58條第1項第4款規定申領得老年給付，故顯
    已辦理退休；原審依證人乙○○之證詞及苗栗縣政府勞資爭
    議調解委員會調解紀錄，認被上訴人已於92年4月將伊解雇
    ，然原審證人乙○○為被上訴人公司法定代理人，而苗栗縣
    政府勞資爭議調解委員會調解本案時之調解委員之一丙○○
    則為乙○○之子，該二人所為之證詞或調解紀錄均有失公允
    ，自難採信；伊於退休後係因被上訴人代投保之人壽保險尚
    未到期而不能領取，被上訴人法定代理人乙○○與伊約定已
    到期之保險金作為退休金之一部分，伊遂以退休後之身分至
    被上訴人公司打零工，嗣92年4月4日訴外人華夏海灣塑膠股
    份有限公司（下稱華夏公司）與被上訴人終止運送契約後，
    被上訴人表示無法繼續提供工作，伊乃自次日起未再上班，
    並非被上訴人所稱之解雇，其所提解雇通知、解雇公告等，
    均係為規避給付伊退休金而臨訟杜撰；且伊所運送燃料油之
    油質瑕疵、油量短少之問題亦與伊無涉等語。
二、被上訴人則以：請領勞工保險老年給付非必等同於申請退休
    ，上訴人於原審自承其於90年8月31日向勞工保險局辦理退
    保及請領勞工保險老年給付時，並無向伊公司任何人表示要
    退休，且上訴人於勞資調解申請書中亦主張其至94年4月30
    日始申請退休，經勞資調解後則確認上訴人係在93年1月30
    日提出退休申請，足證上訴人聲稱其在90年8月31日即申請
    退休云云，絕非實在；而92年4月間，因上訴人所承運華夏
    公司之油料發生短少情事，伊要求上訴人提出說明及參加協
    調會，均未獲置理，上訴人並自92年4月5日起未辦理任何請
    假手續即不再回伊公司上班，已無故曠職達3日以上且其行
    為對伊產生重大損害，伊遂於92年4月10日依勞動基準法第
    12條第1項第1、6款規定將上訴人解雇，並將解雇通知寄交
    上訴人收執，且由當時任職伊公司之經理吳文秤以電話告知
    上訴人，伊復於兩造勞資調解時，再次於93年3月22日寄發
    存證信函予上訴人，表明其已在92年4月10日遭解雇一事，
    上訴人就此亦無任何反對之意思，顯見上訴人早已知悉其遭
    解雇之事實；是上訴人於93年1月30日申請退休前，伊早已
    於92年4月10日即將上訴人合法解雇，雙方已無勞動契約存
    在，上訴人自無請領退休金之資格等語，資為抗辯。故聲明
    求為判決：駁回上訴。
三、上訴人主張其自61年4月14日至64年2月20日、68年6月15日
    至90年8月31日間受僱於被上訴人處一節，為被上訴人所自
    認（見原審卷第76頁），自堪信屬真正。惟其主張於90年8
    月31日後即申請退休，得依勞動基準法第55條第1項規定請
    求給付退休金云云，則為被上訴人所否認，並以前揭情詞置
    辯，是本件首應審究者，乃上訴人是否曾於90年8月31日向
    被上訴人為申請退休之意思表示？經查：
    （一）按當事人主張有利於己之事實者，就其事實有舉證之
          責任。民事訴訟法第277條定有明文。是上訴人自應
          就其有向被上訴人為退休之意思表示負舉證之責。雖
          上訴人以其已於90年8月31日經由被上訴人申領老年
          給付，依勞工保險條例第58條規定，自有退休之事實
          等語，並提出勞工保險被保險人投保資料影本一紙為
          證。惟勞工保險條例第58條第1項第3款固規定：被保
          險人在同一投保單位參加保險之年資合計滿二十五年
          退職者，得請領老年給付。該條第1項各款所規定之
          「退職」，其原因亦不限定於退休一種，倘僱佣關係
          之受雇人因其他因素而自請離職，並非向雇佣人申請
          依勞動基準法發給退休金之規定辦理退休，只要其參
          加勞工保險之年資及其年齡符合勞工保險條例第58條
          第1項各款規定，自得向勞保局申請老年給付（最高
          法院著有86年度台上字第957號裁判可參）。足見勞
          動基準法所訂退休金之給付要件與勞工保險老年給付
          之請領要件不同，申領勞工保險老年給付非必等同於
          申請退休。上訴人自不得僅以勞工保險退保資料即認
          其已申領退休。
    （二）再者，上訴人於原審自承，於向勞保局辦理退休請領
          老年給付時，並無向被上訴人公司任何人表示要退休
          （見原審卷第72頁）。再參以，上訴人於勞資調解申
          請書亦主張：自61年4月14日受僱工作至92年4月30日
          始申請退休；於調解時另稱，於93年1月30日勞資爭
          議協調會中才提出之申請退休等請，有勞資爭議調解
          申請書、苗栗縣政府調解勞資爭議調查結果附卷足稽
          （見原審卷第28、30頁）；就其何時申請退休之主張
          ，已數度不一致。且此調解申請書等係申請人等就事
          實陳敘之記載，而非調解委員之調解方案，上訴人徒
          以調解委員之一丙○○係被上訴人法定代理人之子，
          而調該記載有失公允云云，即非足取。又兩造復均自
          承上訴人擔任被上訴人公司油灌車司機至94年4月初
          ，92年4月5日後即未再上班（見原審卷第76頁）；足
          證上訴人於90年8月31日後仍在被上訴人處持續工作
          至92年4月4日止。並無退休之事實。故被上訴人辯稱
          ：上訴人於90年8月31日辦理請領勞工保險老年給付
          時，實際上並未離職，僅為提前領取老年給付一節，
          尚堪採信。縱此尚未離職前即向勞保局申領老年給付
          之情形，於法有違，但仍不能因而遽認受僱之上訴人
          已於申領老年給付之同時即申請退休或確已去職。自
          不足以認其於申領老年給付之同時即有退休金請求權
          。
    （三）此外，上訴人並未提出其他證據以實其說，是其主張
          已於90年8月31日向被上訴人為退休之意思表示，即
          非足取。當無從認其自90年8月31日以後即有退休金
          請求權。
四、另上訴人雖於93年3月2日之勞資爭議調解申請書中再稱其於
    92年4月30日自請退休（見原審卷第28頁）。惟其於93年1月
    15日苗栗縣政府調解兩造勞資爭議調查結果中則稱：伊於93
    年1月30日勞資爭議協調會中才提出退休申請（見原審卷36
    頁），究係何時申請退休，所敘不一，已難認上訴人確於何
    時有退休申請之表示。況被上訴人復辯稱其已於92年4月間
    依勞動基準法第12條第1項第1、6款規定解雇上訴人。且查
    ：
    （一）本件上訴人於原審自認從92年4月5日起即未再返回被
          上訴人公司上班，並自認曾接獲被上訴人所寄發請求
          出面參與協調會之存證信函，且均未回應，並稱即便
          被上訴人找到伊，伊亦不要出席協調會等語（見原審
          第72頁、74頁、75頁），足證上訴人確有片面不履行
          勞動契約之內容，拒絕提供勞務，已構成勞動基準法
          第12條第1項第1款及第6款規定，違反勞動契約及無
　　　　　正當理由繼續曠工達三日以上之解雇條件，則被上訴
  　　　　人於92年4月10日將其解雇，自符合法律規定。雖上
    　　　訴人曾稱：曾打電話向被上訴人公司負責人乙○○請
    　　　假等語。惟為被上訴人所否認，上訴人復未舉證其確
　　      有合法請假之事由，自難認其所辯為足取。
　　（二）上訴人雖另辯稱，伊未收到解僱通知云云。經查，被
          上訴人稱：解雇上訴人當時，所任職於被上訴人公司
          之經理吳文秤亦曾於九十二年四月十二日以電話聯繫
          上訴人親自告知，上訴人對遭解雇一事完全知情等語
          。而就吳文秤有於92年4月12日電話聯繫上訴人之事
          實，上訴人自認屬實（見原審卷72頁），雖其否認吳
          文秤有告知其遭解雇，然從其自述吳文秤打電話之原
          因，係告知其車子已賣掉等語，當可推知當時吳文秤
          必然有將上訴人遭解雇之事實告知。蓋上訴人原本為
          被上訴人公司之貨車司機，平日車輛即由其駕駛保管
          ，被上訴人既將車輛賣掉，自無留任司機之道理，是
          告知上訴人車輛賣掉，當會併同告知上訴人已遭解雇
          ，且依通常情形，上訴人亦當會詢問車輛賣掉後公司
          就其職務會作何種安排，亦當會獲知遭到解雇之事實
          。故上訴人所稱於92年4月間未收受解雇通知一節，
          顯非足取。
    （三）再者，上訴人知悉被上訴人要求其參與華夏海灣塑膠
          公司關於運由量短少之協調會，而未回應，已經自認
          屬實，經認定如前述；被上訴人於勞資調解過程中，
          再次於93年3月22日寄發頭份田寮郵局第121號存證信
          函表明，已於92年4月10日解雇上訴人之事實，上訴
          人於勞資協調會中明確表示有收到該份存證信函，且
          無任何反對之意思，有前開苗栗縣政府調解兩造勞資
          爭議調查結果附卷足稽（見原審卷第30頁），亦足證
          明上訴人早已知悉其遭解雇之事實。
五、綜上所述，本件上訴人並未於90年3月31日向被上訴人申請
    退休，而其後於92年4月10日因涉嫌不法行為對被上訴人造
    成重大損害，及連續曠職三日以上等事由，遭被上訴人合法
    解雇，並通知上訴人。故兩造之僱佣關係自92年4月10日以
    後即已因被上訴人解雇之意思表示而終止，上訴人嗣後亦無
    從為退休之申請，當無退休金請求權。上訴人主張其已於90
    年8月31日申請退休，為不足採，被上訴人抗辯已於92年4月
    10日依勞動基準法第12條第1項第1、6款合法解雇上訴人一
    節，尚屬可信。從而，上訴人主張本於勞動基準法規定，請
    求被上訴人給付退休金162萬4050元及利息，為無理由，不
    應准許。其聲請宣告假執行，亦失所依附，應併予駁回。原
    審為上訴人敗訴之判決，及駁回其假執行之聲請，並無不合
    。上訴意旨指摘原判決不當，求予廢棄改判，為無理由，應
    予駁回。又本件事證已臻明確，兩造其餘攻擊防禦方法與判
    決結果不生影響，自無庸一一論究，併此敘明。
六、據上論結，本件上訴為無理由，依民事訴訟法第449條第1項
    、第78條，判決如主文。
中　　華　　民　　國　　94　　年　　12　　月　　7 　　日
　　                  民事第六庭審判長法　官  吳火川
                                      法　官  陳繼先
                                      法　官  吳惠郁
以上正本係照原本作成。
如對本判決上訴，須於收受判決送達後二十日內向本院提出上訴
書狀，其未表明上訴理由者，應於提出上訴後二十日內向本院提
出上訴理由書 (須按他造人數附具繕本)。
上訴時應提出委任律師為訴訟代理人之委任狀。具有民事訴訟法
第四百六十六條之一第一項但書或第二項之情形為訴訟代理人者
，另應附具律師及格證書及釋明委任人與受任人有該條項所定關
係之釋明文書影本。
                                      書記官　柯孟伶
中　　華　　民　　國　　94　　年　　12　　月　　12　　日
                                                      Ｈ
